臺灣士林地方法院民事判決　　　　　一○○年度建字第十九號
原　　　告　冠能營造工程有限公司
法定代理人　林慶進
訴訟代理人　劉秉恆
被　　　告　國防部軍備局生產製造中心第二○二廠
法定代理人　侯惠文
訴訟代理人　劉龍飛律師
上列當事人間請求給付工程款事件，經臺灣臺北地方法院移送前
來，本院於民國一百年八月十八日言詞辯論終結，判決如下：
    主  文
原告之訴及假執行之聲請均駁回。
訴訟費用由原告負擔。
    事實及理由
一、原告起訴主張：
  (一)原告於民國九十八年八月五日以新臺幣（下同）一千一百九
    十一萬一千元之價格標得被告行政辦公大樓土木及水電整修
    工程（下稱系爭工程），兩造於同年月二十六日簽訂工程採
    購契約（下稱系爭契約），系爭工程於同年九月七日開工，
    於九十九年一月五日竣工，於同年月二十一日完成驗收，被
    告並認定原告有九天之逾期。
  (二)被告於九十八年七月二十五日就系爭工程公開招標時，招標
    文件中檢附空白之投標標單（即系爭契約附件詳細價目表中
    各工項之單價處空白），由投標者填列後，參與系爭工程之
    公開招、決標法定程序，即被告招標文件中投標標單應視為
    被告之要約，原告投標時填列各工項之單價應視為該要約之
    承諾，締約兩造不應於締約時任意刪改詳細價目表之各工項
    內容，同時亦應尊重投標者投標時填列各工項之單價，不應
    於締約時隨意主張變更，甚至強制要求承攬人「強以機關預
    算單價調整廠商單價」，始符公允，行政院公共工程委員會
    於九十八年五月十一日工程企字第○○○○○○○○○○○
    號函檢附之「政府採購錯誤行為態樣」第十點決標程序第六
    項「不考慮廠商單價是否合理而強以機關預算單價調整廠商
    單價」亦明揭此旨。然而被告於系爭工程締約前竟強要原告
    按其原編列之預算單價調整後，始訂定系爭工程之契約附件
    詳細價目表內容，不僅顯有「不考慮廠商單價是否合理而強
    以機關預算單價調整廠商單價」之情形，且有違私法自治中
    要約與承諾之衡平對等原則，茲將其中明顯錯誤不當情形分
    述如下：
    1.原告投標標單項次編號壹(一)1.「Α區辦公大樓屋頂防水」
      中「屋頂原防水層及隔熱磚打除（含運棄）」之投標單價
      為每平方公尺新臺幣（下同）三百五十元；項次(三)1.「
      Ｃ區辦公大樓雨庇整修」中「原有ＲＣ結構雨遮打除運棄
      」之投標單價為每平方公尺四百元，就工程慣例及市場行
      情而言，原告之投標單價，應屬合理。詎被告竟任意強以
      機關預算單價，分別將前揭兩項工程單價調整為每平方公
      尺一百二十六元及每平方公尺一千二百五十五元，以原告
      投標前揭二相類似工項之單價僅有每平方公尺五十元之價
      差，而被告之預算中類似施工工項居然單價有十倍以上差
      異，顯見被告有預算編列之違誤。
    2.參諸前揭「屋頂原防水層及隔熱磚打除（含運棄）」之系
      爭契約附件之單價分析內容，「原屋頂防水層打除至結構
      體」、「廢棄物運棄（含吊車）」之單價僅每平方公尺五
      十元、每式七十六元，而「原有ＲＣ結構雨遮打除運棄」
      、「廢棄物運棄」之單價竟高達每平方公尺八百三十七元
      、每式四百十八元，豈有完全相同工項兩者差異高於接近
      六倍價差之理，此證被告當初擬定預算單價時顯有重大違
      誤。
    3.原告投標單價中，項次編號壹(三)1.「Ｃ區辦公大樓雨庇整
      修」中「結構玻璃雨遮大門入口」一座之單價僅八十萬元
      ，被告竟任意「強以機關預算單價」調整為一百五十一萬
      四千八百二十六元，除非被告得以證明原告在工項數量上
      顯有錯誤，否則不應有如此二倍之預算差異，再證被告當
      初擬定預算單價時確有重大錯誤。
    4.原招標文件中所附標單，項次編號壹(三)4.「Ｃ區辦公大樓
      雨庇整修」中僅編有「玻璃入口大門（內）及玻璃帷幕入
      口大門（外）」一座單價為八十萬元，然被告於締約時竟
      任意修改為「玻璃入口大門（內）」及「玻璃帷幕入口大
      門（外）」等兩個工項，明顯有民法第一百五十四條所定
      變更要約行為之違誤，至所不當。
    5.原招標文件中標單編有項次貳一14.「入口配合土木增設雨
      庇鋼架加裝閥」十盞複價為二萬元，然被告於締約時竟任
      意刪除此工項，明顯係任意違背要約之拘束，隨意刪改詳
      細價目表中各工項之內容，亦有違誠信原則。
  (三)系爭契約第三條履約標的係規定：「依契約價金總額結算」
    ，原告認為被告於六十工作天之履約工期內，不致於發生重
    大之契約變更情事，既然系爭工程係屬總價承攬之契約法律
    關係，部分不合理偏低之單價即可以偏高之單價予以彌補成
    本損失，故原告未於締約時具體針對被告前揭「政府採購錯
    誤行為態樣」之不當行為予以異議，並在被告限期（即決標
    後三週內）簽約之要求，基於對被告之信賴，原告乃配合於
    系爭契約用印，並積極動員準備訂製材料推動施工進度，詎
    被告竟於系爭契約簽約次月、開工伊始，在原告完全無可預
    料之情形下，即通知原告因「本工程按核辦期間，適逢全廠
    搬遷研議，考量整體投資效益並節省公帑，擬將「Ｃ區辦公
    大樓雨庇整修工程項目辦理減帳」，是即占系爭工程直接工
    程費高達百分之二十五點二比例之工項完全減作，致本件有
    民法第二百二十七條之二情事變更之情形發生，洵屬無理。
  (四)系爭契約第二十條契約變更及轉讓第一項規定：「機關於必
    要時得於契約所約定之範圍通知廠商變更契約（含新增、減
    項目），廠商於接獲通知後應向機關提出契約標的、價金、
    履約期限、付款期程或其他契約內容須變更之相關文件」，
    詎被告不僅未按前揭規定由原告另行提報契約標的、「價金
    」、履約期限、付款期程或其他契約內容須變更之相關文件
    ，且未按系爭契約規定檢討「明細表內各項數字是否有誤」
    ，即逕將「Ｃ區辦公大樓雨庇整修工程」所涉契約金額全部
    減帳不作，且片面認定「本案無增減工期」，強要原告配合
    用印，亦屬不公。
  (五)被告於九十八年八月二十六日系爭契約締約時，即已知曉「
    Ｃ區辦公大樓雨庇整修工程」將全部減帳不作，此部分原告
    根本無法於投標時、締約前獲知任何前揭百分之二十五點二
    比例工項完全減作之情形，而被告於締約後不到一個月始通
    知原告，其中明顯涉有「惡意隱匿」之違失，故被告應負因
    此造成原告不當損失之賠償責任，至少，被告應參照遭不當
    全部減帳之「Ｃ區辦公大樓雨庇整修工程」相關工項單價，
    調整系爭工程持續辦理之工項單價，方符公允。
  (六)嗣原告具體施作「Α區辦公大樓屋頂防水」中「屋頂原防水
    層及隔熱磚打除（含運棄）」時，赫然發現屋頂既有防水層
    之實際厚度竟多達三層，顯與被告於系爭契約所附「屋頂防
    水施作示意圖」按比例尺所示之厚度及尺寸明顯不符，原告
    開始施工時，發現開挖深度高達平均二十公分深始至結構體
    ，實係除在既有隔熱磚下原有防水砂漿層外，另尚有二層防
    水隔熱層，按一般工程慣例防水層厚度僅七、八公分，與上
    開工項明顯存有差異，原告乃於系爭工程竣工前，以九十八
    年十二月十八日冠文國字第九八一二一八—一號函，具體主
    張應延展工期至同年月三十一日，並要求辦理變更設計及估
    驗計價程序，惟遭被告拒絕，並於系爭工程驗收時遽認該工
    程有九天之逾期，並主張有八萬零三十七元之履約逾期違約
    金，兩造爭議自此而生。
  (七)「Α區辦公大樓屋頂防水」中「屋頂原防水層及隔熱磚打除
    （含運棄）」工項明顯確有原告投標前無可預料之情形，且
    「Ｃ區辦公大樓雨庇整修工程」遭全部減帳不作，致原告原
    認為契約附件詳細價目表中部分不合理偏低之單價，可以偏
    高之單價予以彌補成本損失，因被告締約時惡意隱匿，致總
    價承攬之締約精神完全變異無存，原告因此蒙受重大損失，
    不啻直接陷原告於極為不利之處境。質言之，深究「原有Ｒ
    Ｃ結構雨遮打除運棄」之系爭契約附件之單價分析中「廢棄
    物運棄」一式四百十八元之單價，與「屋頂原防水層及隔熱
    磚打除（含運棄）」之系爭契約附件之單價分析中「廢棄物
    運棄（含吊車）」僅一式七十六元之單價，殊屬不公，故被
    告應按遭全數減帳之「廢棄物運棄」一式四百十八元之單價
    ，合理調整「Α區辦公大樓屋頂防水」中「屋頂原防水層及
    隔熱磚打除（含運棄）」之單價，即每平方公尺四百六十八
    元（計算式：50＋418 ＝468） ，就價差每平方公尺三百四
    十二元（計算式：468 －126 ＝342） 予以原告合理補償，
    而應按原告實作完成數量一千六百八十一平方公尺，乘以每
    平方公尺三百四十二元之單價價差，複價為五十七萬四千九
    百零二元，始符實際。
  (八)此外，系爭契約第三條第一項約定：「因契約變更致履約標
    的項目或數量有增減時，就變更部分予以加減價結算。若有
    相關項目如稅捐、利潤或管理費等另列一式計價者，應依結
    算總價與原契約價金總價比例增減之」，被告除前揭價差複
    價五十七萬四千九百零二元外，亦應核實給付「承商管理費
    及利潤」、「品管組織費用」、「勞工安全衛生費用」、「
    營造綜合保險費」及「營業稅」等，因被告於辦理「Ｃ區辦
    公大樓雨庇整修工程」項目變更減帳時，亦逕自將原契約中
    有關「承商管理費及利潤」等稅費按比例減扣，故原告自有
    權要求於變更增帳時，將原契約中有關「承商管理費及利潤
    」等稅費按比例增加給付。依此計算，被告應增付之複價及
    稅費總計六十二萬九千四百零三元。為此，依系爭契約第二
    十條第一項、第三項約定及民法第二百二十七條之二、第二
    百四十五條之一第一項第一款規定，提起本件訴訟等語。
  (九)並聲明：(一)被告應給付原告六十二萬九千四百零三元及自起
    訴狀繕本送達翌日起至清償日止，按週年利率百分之五計算
    之利息。(二)願提供第一商業銀行無記名可轉讓定期存單供擔
    保，請准宣告假執行。
二、被告則以：
  (一)系爭工程預算為一千四百二十三萬六千元，而採購計畫係於
    九十八年七月十七日以備製計資字第○○○○○○○○○○
    號報奉核定後，採公開招標方式辦理。嗣於同年八月五日第
    一次開標，共三家廠商投標，經審查均符合投標資格，依開
    標之決標紀錄記載，三家投標廠商即東鐿營造有限公司（下
    稱東鐿公司）、原告、陞源營造工程有限公司（下稱陞源公
    司）之標價依序為一千三百四十八萬八千元、一千一百九十
    一萬一千元、一千二百七十二萬元，而由原告以最低標價之
    一千一百九十一萬一千元得標。
  (二)系爭工程決標後因原訂預算為一千四百二十三萬六千元，與
    原告之決標金額一千一百九十一萬一千元，兩者依比例計算
    約零點八三七折，故依投標文件第二頁載明：「四工程決標
    後，合約單價原則上依承商得標金額與預算之比例調整，得
    標廠商若有異議，應於決標日後二日內，提出書面文件及單
    價分析表送甲方（按：指被告）審查同意後作為合約單價，
    逾時視同無異議」，而將被告依預算一千四百二十三萬六千
    元所列契約中各個工項之單價金額，據以改為約零點八三七
    折，並經原告出具同意書，再簽訂系爭契約將各該工項之單
    位、數量及單價明細表列為契約之附件。系爭工程於九十八
    年九月七日開工，工期六十天，於九十九年一月五日完工，
    並於同年月二十一日完成驗收。
  (三)系爭工程於九十八年九月七日申報開工，施工期間被告適逢
    全廠搬遷研議，考量整體投資效益並節省公帑，按實際使用
    需求檢討，遂依系爭契約第二十條第一項、第五項規定辦理
    「Ｃ區辦公大樓雨庇整修」減作，並於同年月二十三日邀集
    原告及相關單位現地會勘均同意減帳項目後，將該次變更設
    計減作項目載明於會勘紀錄中，當時即已條列清楚，合意作
    成書面之會勘紀錄，並經兩造完成簽署，據以辦理。上開經
    兩造合意完成簽署之變更減作項目均為系爭契約原有項目，
    被告依各減項項目之合約價金計算減帳金額，並依系爭契約
    第三條第一項約定，將利管費、品管組織費用及勞工安全衛
    生費用等稅費依減帳金額之結算總價與原契約價金比例減列
    之，被告依系爭契約有關「承商管理費及利潤」等稅費按比
    例減扣，確有依據可憑，根本無原告所指「就訂約有重要關
    係之事項，對他方之詢問，惡意隱匿或為不實之說明」。另
    有關工期部分，被告依原告自行提供施工計畫書內之「施工
    預定進度表」於變更設計申請書中予以檢討指明：「本案無
    增減工期，俟中心層轉軍備局核定後，完成減帳手續，併入
    原合約辦理」，因此系爭工程中「Ｃ區辦公大樓雨庇整修」
    工作項目，非系爭工程施工進度之管制要徑，不影響工期，
    故未予減列工期，故無增減工期。
  (三)被告並無原告所主張不考慮廠商單價是否合理，而強以機關
    預算單價調整廠商單價之情事。蓋系爭工程決標後，依投標
    文件第二頁第四點規範及工程實務，一旦決標後，本得就標
    單內各工項之單價，經雙方合意後予以調整，以符各單價之
    實情，並得避免廠商於某些工項內單價填寫偏低，另於他工
    項單價卻偏高甚多，以致於履約時造成業主計罰或止約時無
    謂之損失。更何況就系爭工程而言，為因應原預算金額一千
    四百二十三萬六千元，與決標金額一千一百九十一萬一千元
    間之落差，本需就兩者金額之比例（約零點八三七折），於
    兩造合意後重新調整部分工項單價金額，以符決標金額之實
    況。再者，系爭工程係依投標文件第二頁第四點所載之約定
    ：「工程決標後，合約單價原則上依承商得標金額與預算之
    比例調整」，為求慎重並請原告出具同意書，再據以訂定系
    爭契約，並將各該工項之單位、數量及單價明細表列為契約
    之附件，確有所本，當不容原告故意節略當時係經兩造合意
    ，並經原告以書面同意，空口泛言其意思表示出於不自由，
    卻未見其依法舉證。
  (四)原告主張被告預算中「屋頂原防水層及隔熱磚打除（含運棄
    ）」與「原有ＲＣ結構雨遮打除運棄」類似施工工項居然單
    價有十倍以上差異，顯見被告有預算編列之違誤，此係故意
    誤導之說詞。蓋原告所指之雨庇（高度約三點二公尺、ＲＣ
    結構、面積小），本需搭架及防護措施，而屋頂防水層（平
    面、ΡＣ材質、施工面積大），毋須搭架及施工，上開兩工
    項係因考量施工位置不同，結構物特性亦迥異，故顯現於預
    算單價編列時，兩者當有價格上之差異。況且，系爭工程之
    初係由原告出具同意書，始據以訂定各該工項之單位、數量
    及單價明細表，並納入單價分析表內，不容原告任意推翻。
  (五)系爭工程「Ｃ區辦公大樓結構玻璃雨遮大門入口」一座，原
    告初始投標申報為八十萬元，依前述說明，以約零點八三七
    予以折算後，為一百五十一萬四千八百二十六元，調整後並
    獲原告同意及用印。至「玻璃入口大門（內）」及「玻璃帷
    幕入口大門（外）」等兩個工項，係投標之初各廠商領取招
    標文件中之空白「預算明細標單」有關該工項部分，已載明
    該一座中含內、外大門兩個工作項目。且系爭工程之「Ｃ區
    辦公大樓雨庇整修」之全部工項，業經兩造合意全部刪除免
    作予以減帳，原告回頭爭執其調整為一百五十一萬餘元、分
    為內外兩個工項等節，殊無實益。
  (六)原告所指「入口配合土木增設雨庇鋼架加裝閥」工項，係經
    兩造合意刪除，且該工項（主體水電工程）係以總價承包，
    對被告而言，根本未因此受有任何損失。
  (七)系爭工程之「Ｃ區辦公大樓雨庇整修」工項之合約價金，係
    被告依該工項原預算（三百二十七萬零五百元）與得標價金
    之比例約零點八三七原則調整，並非因辦理變更設計而故意
    提高價金，況且，該工項係因適逢全廠搬遷研議，乃考量整
    體投資效益並節省公帑，乃依系爭契約第二十條第一項、第
    五項之約定，經兩造合意變更設計，做成書面紀錄並完成簽
    署，且納入契約由兩造據以辦理，皆在原告同意之前提下而
    為調整及減作，並據以施工完工請款，何來被告受有利益、
    原告受有損失？自無不可預料之情事，當無民法第二百二十
    七條之二第一項情事變更原則之適用。
  (八)原告於投標前即已領得系爭契約後附之工程圖說及單價分析
    表，依工程圖說第三頁左下角施工示意圖約明：「原防水層
    打除至結構體（含水塔及基座等）」，單價分析表第一頁關
    於原屋頂防水層打除至結構體之工項亦以面積即平方公尺列
    敘計量單位，總面積為一千六百八十一平方公尺，依系爭工
    程投標須知載明：工程各投標廠商於投標前，所領具之招標
    文件含投標須知、工程圖說、空白標單及契約樣稿等均屬契
    約文件部分，況依投標須知第四條、第九條、第十四條之規
    定，原告於投標前本應依其工程專業，自行核對圖說與標單
    ，並及時提出疑義，且投標須知亦載明投標廠商可視需要於
    購領標截止日期間各別自行前往勘察，及系爭工程訂有底價
    ，已符合招標文件規定及標單總報價在底價以內最低標價為
    得標原則。系爭工程係公開招標，開標時原告所估之報價單
    及廠商聲明書均有其公司大小章，且其於開標前及現場並未
    提出任何疑義，並以最低價格得標，足見原告已充分瞭解系
    爭工程工項、工程圖說及相關條款，自不容原告於完工驗收
    後，再請求追加公帑。況依合約圖說3/16中說明，Α區辦公
    大樓屋頂原有防水層打除至結構體，且合約圖說1/16中要求
    ，該廢棄物清運，需運至合法棄土場處理並開立相關證明，
    原告於完工後自行陳報上開防水層打除至結構體之總數量為
    一百十二平方公尺，將前開總面積與原告實際打除之總數量
    換算後，厚度僅七公分，並非原告所稱之平均厚度二十公分
    等語，資為抗辯。
  (九)並聲明：(一)原告之訴及假執行之聲請均駁回。(二)如受不利之
    判決，願供擔保請准宣告免為假執行。
三、兩造不爭執之事實：
    系爭工程預算為一千四百二十三萬六千元，於九十八年七月
    十七日以備製計資字第○○○○○○○○○○號報奉核定後
    ，採公開招標方式辦理，於同年八月五日第一次開標，共有
    東鐿公司、原告、陞源公司三家廠商投標，經審查均符合投
    標資格，標價依序為一千三百四十八萬八千元、一千一百九
    十一萬一千元、一千二百七十二萬元，原告以最低標價之一
    千一百九十一萬一千元得標，兩造於同年月二十八日簽訂系
    爭契約，由原告承攬系爭工程，系爭工程於同年九月七日開
    工，工期六十天，於同年九月二十三日兩造會勘，就「Ｃ區
    辦公大樓雨庇整修」工程，因適逢全廠搬遷研議，考量整體
    投資效益並節省公帑，而變更設計減帳全部不施作，但無增
    減工期，經被告層轉國防部軍備局核定，完成減帳手續，嗣
    系爭工程於九十九年一月五日竣工，並經被告於同年月二十
    一日完成驗收，且認定原告有九天之逾期等事實，為兩造所
    不爭執，並有系爭工程開標、決標紀錄、投標文件、系爭契
    約、會勘紀錄、變更設計申請書、變更設計明細表、變更設
    計對照表、驗收紀錄在卷可稽（見本院卷第四十七頁、第四
    十九頁至第五十頁、第五十二頁至第九十二頁、第九十三頁
    、第九十四頁、第九十五頁、第九十六頁、第九十八頁、第
    一○六頁至第一○七頁），自堪信為真實。
四、得心證之理由：
    原告主張招標文件中投標標單應視為被告之要約，原告投標
    時填列各工項之單價應視為該要約之承諾，被告未考量原告
    就系爭工程中「Α區辦公大樓屋頂防水」及「Ｃ區辦公大樓
    雨庇整修」工程標價是否合理，強以被告預算單價調整原告
    單價，始簽訂系爭契約。又原告施作「Α區辦公大樓屋頂防
    水」中「屋頂原防水層及隔熱磚打除（含運棄）」時，發現
    屋頂既有防水層之實際厚度竟多達三層，顯與被告於系爭契
    約所附「屋頂防水施作示意圖」按比例尺所示之厚度及尺寸
    明顯不符，而有原告投標前無可預料之情形，自有情事變更
    原則之適用。另被告締約時惡意隱匿，「Ｃ區辦公大樓雨庇
    整修工程」遭全部減帳不作，致有情事變更之情形發生，原
    告因此蒙受重大損失，被告應按遭全數減帳之「廢棄物運棄
    」單價，合理調整「Α區辦公大樓屋頂防水」中「屋頂原防
    水層及隔熱磚打除（含運棄）」之單價之價差，承商管理費
    及利潤等稅費亦應按比例增加給付等語，為被告所否認，並
    以前揭情詞置辯。是本件爭點厥為：(一)被告於兩造簽立系爭
    契約時，是否任意違背要約之拘束，強以預算不合理調整原
    告於投標時填列在標單之各工項單價？(二)原告實際施作「Α
    區辦公大樓屋頂防水」中「屋頂原防水層及隔熱磚打除（含
    運棄）」工程之際，發覺該屋頂既有防水層為三層，有無民
    法第二百二十七條之二情事變更原則之適用？(三)被告於締約
    時，是否惡意隱匿全廠研議搬遷，嗣後並據以辦理調整後相
    對高單價之「Ｃ區辦公大樓雨庇整修」工程全部減帳不作，
    而有民法第二百四十五條之一第一項第一款締約過失責任或
    民法第二百二十七條之二情事變更原則之適用？(四)原告主張
    被告應依系爭契約第二十條第一項、第三項約定，補償原告
    施作「Α區辦公大樓屋頂防水」中「屋頂原防水層及隔熱磚
    打除（含運棄）」工程所增加之費用，有無理由？茲分論如
    下：
  (一)被告於兩造簽立系爭契約時，是否任意違背要約之拘束，強
    以預算不合理調整原告於投標時填列在標單之各工項單價？
    1.按「契約當事人約定其契約須用一定方式者，在該方式完
      成前，推定其契約不成立。」民法第一百六十六條定有明
      文，倘當事人無法舉證證明契約已成立，自不得主張契約
      已成立而行使契約上之權利。是當事人約定之契約須用一
      定方式者，在未完成方式前，依法應推定為不成立，當事
      人自得變更其要約或承諾，司法院院字第一二七八號解釋
      意旨(一)可資參照。
    2.系爭工程投標須知第十四條第一項規定：「本案工程訂有
      底價，以符合招標文件規定，及標單總報價在底價以內之
      最低標價為得標原則。」；第十六條第一項規定：「‧‧
      ‧得標廠商應於決標起十五日內與該部完成對保、訂約、
      會銜、用印手續，否則視為自行放棄訂約權。」（見本院
      卷第一二一頁反面、第一二二頁）。本件原告之標價低於
      底價總價，且為投標廠商中出價最低者而得標，並經被告
      決標，已如前述。惟原告所取得者僅為得於決標後與被告
      訂立系爭工程承攬契約之權利，須待兩造另行簽訂工程契
      約書面以踐行約定之方式後，兩造間之工程承攬關係始行
      成立。
    3.次按「將要約擴張、限制或為其他變更而承諾者，視為拒
      絕原要約而為新要約。」民法第一百六十條第二項定有明
      文，其立法意旨係將此等承諾，視為新要約，使契約易於
      成立，而能合於當事人之意思，並未強迫原要約人一定要
      接受該新要約，故原要約人得自由決定是否另為承諾。查
      被告之投標須知僅為要約之誘引，原告之投標方屬要約，
      而被告依投標文件第二頁第四點規定，於簽訂工程契約前
      行使調整權，依原告得標金額與預算金額之比例，調整原
      告所載之單價，自屬已變更原告之原要約，應視為被告拒
      絕原要約而為新要約。依上開說明，原告自得任意選擇是
      否承諾該新要約。然原告並未依投標文件第二頁第四點後
      段規定於決標日即九十八年八月五日後二日內聲明異議，
      並提出書面文件及單價分析表送被告審查同意後作為合約
      單價，復於同年月十日出具同意書（見本院卷第五十一頁
      ），同意有關工程合約內各工項單價之調整，由被告按比
      例自行調整，以作為契約執行內容單價，並於同年月二十
      六日依被告調整後之各工項單價，與被告簽訂系爭契約（
      見本院卷第五十二頁至第九十二頁），堪認原告已承諾被
      告所為調整原告所載之單價之新要約。
    4.原告雖主張被告擬定預算單價時，故意將Α區辦公大樓屋
      頂防水工程預算低報，同時將減作之Ｃ區辦公大樓雨庇整
      修工程預算高報等語。然證人許右祥即負責設計系爭工程
      之人員於本院言詞辯論時證稱：「（你當時在設計規劃Α
      區原屋頂防水層打除至結構體廢棄物運棄（含吊車）之單
      價為何？）兩項加起來每米平方一百五十元。（你如何決
      定上開工項的單價合計每米平方一百五十元？）參考PCCE
      S （政府採購系統）、營建物價、國軍供料單價分析及電
      話訪商，還有九十八年度的招標資料。（你於設計時如何
      決定Ｃ區辦公大樓雨庇整修原有ＲＣ結構雨遮打除及運棄
      之價格暨其預算價格為何？）每平方米一千五百元。參考
      資料同上述。（為何兩項預算價金相差十倍？）因為Α區
      是平面的結構物，打除運棄方便，Ｃ區是ＲＣ結構需要搭
      架危險性較高之工作場所，Ｃ區裡面有鋼筋，鋼筋本身附
      著力不好打除。（就Α區及Ｃ區運棄部分預算單價是否相
      同？）不同工項、工種，就有不同價錢。我是考慮其施工
      難易度」等語（見本院卷第一九九頁）。佐以系爭工程其
      餘兩家投標廠商即東鐿公司、陞源公司之標單，就「Α區
      辦公大樓屋頂防水」工程（含原屋頂防水層打除至結構體
      及廢棄物運棄〈含吊車〉）之複價合計為一百七十元、二
      百八十四元；就「Ｃ區辦公大樓雨庇整修」工程（含原有
      ＲＣ結構雨遮打除運棄及廢棄物運棄）之複價合計為一千
      六百五十元、一千四百二十元（見本院卷第二○五頁至第
      二○六頁、第二一一頁至第二一一頁之一），與被告預算
      之價差相近，堪認被告就上開工項預估之複價應屬合理。
      此外，原告就其主張被告擬定預算單價時，故意將Α區辦
      公大樓屋頂防水工程預算低報，同時將減作之Ｃ區辦公大
      樓雨庇整修工程預算高報之事實，又未舉其他證據證明，
      自非可採。
    5.是原告主張被告於兩造簽立系爭契約時，任意違背要約之
      拘束，強以預算不合理調整原告投標時填列各工項之單價
      等語，不足採信。
  (二)原告實際施作「Α區辦公大樓屋頂防水」中「屋頂原防水層
    及隔熱磚打除（含運棄）」工程之際，發覺該屋頂既有防水
    層為三層，有無民法第二百二十七條之二情事變更原則之適
    用？
    1.原告主張一般工程慣例防水層厚度僅七、八公分，然原告
      於施作被告Α區辦公大樓屋頂原防水層及隔熱磚打除（含
      運棄）工程時，發現該屋頂在既有隔熱磚下原有防水砂漿
      層外，另尚有二層防水隔熱層，開挖深度高達平均二十公
      分深始至結構體，乃於九十八年十二月十八日以冠文國字
      第九八一二一八—一號函，具體主張應延展工期至同年月
      三十一日，並要求辦理變更設計及估驗計價程序，惟遭被
      告拒絕等情，固據提出現場照片、九十八年十二月十八日
      以冠文國字第九八一二一八—一號函為證（見臺灣臺北地
      方法院九十九年度建字第三八五號民事卷第二十頁至第二
      十一頁、第二十二頁）。證人歐榮明即原告之配合廠商於
      本院言詞辯論時亦證稱：「（原告是否有將被告Α區辦公
      大樓屋頂防水工程中屋頂原防水層及隔熱磚打除〈含運棄
      〉交給你施做？）有，‧‧‧第一次去看屋頂上面是平的
      ，不曉得有多深多厚，所以我對原告的報價是以一般隔熱
      水泥的標準，是八—九公分，以這個厚度跟當場丈量面積
      做報價。‧‧‧我們用破碎機吊到屋頂上做拆除，還有用
      電動破碎機，施工當中發現深度要打的很深，馬上通知原
      告的林慶進，因為我的報價只有八—九公分，打下去之後
      發現是二十公分以上，差別在於十公分的話垃圾量比較少
      ，多了兩層就多了兩倍垃圾，我們當時報價除了拆除還包
      括運棄。‧‧‧原告當時是跟我們講說要把防水層打起來
      ，因為我當時去現場看的時候，沒有實際鑽孔下去看，所
      以就用一層下去報價。一般我都會實際鑽孔下去看，但是
      因為本件是軍方的大樓，我不知道大樓下面有無其他重要
      文件、電腦設備，而且怕鑽孔之後屋頂會漏水，所以本件
      才沒有鑽孔。但我跟原告當時口頭上有這約定，先用一般
      標準估價，如果有超過再追加。‧‧‧第二十一頁照片是
      我們用機器打到結構體，告訴原告，原告才找人來量，拍
      照時候我有在場」等語明確（見本院卷第一八○頁至第一
      八一頁）。足證Α區辦公大樓屋頂於隔熱磚下方之原防水
      層確有三層，平均厚度為二十公分。
    2.惟按民法第二百二十七條之二第一項所謂之情事變更，係
      指契約成立後，其成立當時之環境或基礎等客觀事實發生
      變動，非當事人所得預料者而言。查系爭契約第一條約定
      ：「(一)契約包括下列文件：1.招標文件及其變更或補充。
      2.投標文件及其變更或補充。3.決標文件及其變更或補充
      。4.契約本文、附件及其變更或補充。5.依契約所提出之
      履約文件或資料。‧‧‧(三)契約文件效力規定：下列各項
      契約文件，其於衝突或不一致之情形時，優先順序如下：
      1.本契約條款。2.開（決）標紀錄。3.工程圖說。4.投標
      須知及補充投標須知。5.工程標單及單價分析表。6.施工
      規範及說明書。」（見本院卷第五十四頁）；投標文件第
      二頁第三點規定：「投標廠商知悉並同意詳細價目表中之
      單價及複價，係按投標書規定必須填寫，其數量僅提供參
      考，用以建立一致標準作為各廠商投標書間比較之用，不
      應視為廠商完成履約所須供應或施作之實際數量，投標前
      廠商應自行實地勘察，按照圖說規定核對並詳細估算並需
      於相關項目自行調整單價，標單不可任意更改或加註。工
      程標單、圖說及規範互為補充，凡有載明之工項材料均應
      施作，不得藉故推諉、要求加價。」（見本院卷第五十頁
      ）；投標須知第四條工程勘察規定：「為維廠商投標權益
      ，投標廠商可視需要於購領標截止日期間個別自行前往勘
      察」、第九條廠商疑義規定：「一廠商對本案招標文件內
      容有疑義者，應於本案自公告日次起至（九十八年七月二
      十九日前）以書面或傳真向本廠申請釋疑。本廠收受疑義
      之日起至截止投標日前一日內，將以書面答覆申請疑義之
      廠商，必要時得公告之；若涉及變更或補充招標文件內容
      者，由本廠另行公告，並視需要延長等標期，惟不個別通
      知，均請各廠商於開標前應自行注意，查詢本案招標相關
      資訊。」（見本院卷第一二○頁之一、第一二一頁）；揆
      之工程圖說之屋頂防水施作示意圖亦明載：「屋頂防水及
      落水銅罩施作示意圖no scale，原防水層打除至結構體（
      含水塔及基座等）」（見本院卷第八十六頁）。顯見系爭
      工程施工範圍，應綜觀系爭契約條款、開（決）標紀錄、
      工程圖說、投標須知及補充投標須知、工程標單及單價分
      析表、施工規範及說明書等各項契約文件而為解釋，且工
      程圖說之效力尚優先於標單及單價分析表，標單所列工程
      項目及數量亦僅供原告參考之用，原告在投標前並有自行
      實地履勘，依工程圖說確實估算、核對標單之義務，如有
      疑義，應向被告請求釋疑，如未提出釋疑，而為工程圖說
      所記載，縱未詳列於明細表之項目及數量，仍屬系爭工程
      之施工範圍，不得要求加價。而被告Α區辦公大樓屋頂原
      防水層有三層，此於系爭契約成立時即已存在，且工程圖
      說已載明「no scale」（無比例尺），縱原告因其配合之
      廠商即證人歐榮明於估價時，未實際鑽孔勘察，僅以一層
      防水層及隔熱磚之厚度報價，而有所誤認，亦難認因契約
      成立後之客觀事實變動所造成。
    3.是原告主張其簽約前無從預知，實際施作時始發現Α區辦
      公大樓屋頂原防水層為三層，而有情事變更原則之適用等
      語，核無可採。
  (三)被告於締約時，是否惡意隱匿全廠研議搬遷，嗣後並據以辦
    理調整後相對高單價之「Ｃ區辦公大樓雨庇整修」工程全部
    減帳不作，而有民法第二百四十五條之一第一項第一款締約
    過失責任或民法第二百二十七條之二情事變更原則之適用？
    1.按「契約未成立時，當事人為準備或商議訂立契約而有下
      列情形之一者，對於非因過失而信契約能成立致受損害之
      他方當事人，負賠償責任：一就訂約有重要關係之事項，
      對他方之詢問，惡意隱匿或為不實之說明者。」民法第二
      百四十五條之一第一項第一款固有明文。
    2.惟本條之立法理由：「當事人為訂立契約而進行準備或商
      議，即已建立特殊信賴關係，如一方未誠實提供資訊、嚴
      重違反保密義務或違反進行締約時應遵守之誠信原則，致
      他方受損害，既非侵權行為，亦非債務不履行之範疇，原
      法對此未設有賠償責任之規定，有失周延，爰增訂第一項
      。」係指契約未成立始得據以請求賠償而言。承前所述，
      兩造於九十八年八月二十八日簽訂系爭契約，由原告承攬
      系爭工程，系爭工程於同年九月七日開工，工期六十天，
      嗣於同年九月二十三日兩造會勘，就「Ｃ區辦公大樓雨庇
      整修」工程，因適逢全廠搬遷研議，考量整體投資效益並
      節省公帑，而變更設計減帳不施作，經被告層轉國防部軍
      備局核定，完成減帳手續，故兩造係於系爭契約成立、生
      效後，始合意變更契約內容，辦理「Ｃ區辦公大樓雨庇整
      修」工程全部減帳不作，自與系爭契約自始未成立之情形
      不同，要無民法第二百四十五條之一第一項第一款締約過
      失責任之適用。
    3.況原告就被告於締約前已知悉全廠研議搬遷，Ｃ區辦公大
      樓雨庇整修工程將減帳不作，且於原告為準備或商議訂立
      契約而有就此訂約有重要關係之事項，對原告之詢問，有
      惡意隱匿或為不實說明之情形舉證以實其說。是原告主張
      被告於締約時，是否惡意隱匿全廠研議搬遷，嗣後並據以
      辦理調整後相對高單價之「Ｃ區辦公大樓雨庇整修」工程
      減帳不作，而有民法第二百四十五條之一第一項第一款締
      約過失責任之適用，洵不足取。
    4.次按民法第二百二十七條之二第一項所規定之情事變更原
      則，旨在規範契約成立後有於訂約當時不可預料之情事發
      生時，經由法院裁量以公平分配契約當事人間之風險及不
      可預見之損失。是法律關係發生後，為其基礎或環境，於
      法律效力終了前，因不可歸責於當事人之事由，致發生非
      當初所得預料之劇變，如仍貫徹原定之法律效力，顯失公
      平者，法院即得依情事變更原則加以公平裁量而為增減給
      付或變更其他原有之效果（最高法院九十九年度臺上字第
      一三三六號判決參照）。
    5.查「Ｃ區辦公大樓雨庇整修」工程，係因被告研議全廠搬
      遷，考量整體投資效益並節省公帑而不施作，係可歸責於
      被告之事由，而與情事變更原則純屬客觀之事實，非可歸
      責於當事人之事由所引起者不同。然兩造既已依系爭契約
      第二十條第一項、第五項之約定，就「Ｃ區辦公大樓雨庇
      整修」工合意變更設計減帳不作，並做成書面紀錄完成簽
      署，兩造就此部分工程既已全無給付，自不生增、減其給
      付或變更其他原有之效果之問題。是原告主張「Ｃ區辦公
      大樓雨庇整修」工程減帳不作，有民法第二百二十七條之
      二情事變更原則之適用，亦非可採。
  (四)原告主張被告應依系爭契約第二十條第一項、第三項約定，
    補償原告施作「Α區辦公大樓屋頂防水」中「屋頂原防水層
    及隔熱磚打除（含運棄）」工程所增加之費用，有無理由？
    1.系爭契約第二十條第一項、第三項約定：「機關於必要時
      得於契約所約定之範圍內通知廠商變更契約（含新增、減
      項目），廠商於接獲通知後應向機關提出契約標的、價金
      、履約期限、付款期程或其他契約內容須變更之相關文件
      。契約價金之變更，其底價依採購法第四十六條第一項之
      規定」、「機關於接受廠商所提出須變更之事項前即請求
      廠商先行施作或供應，其後未依原通知辦理契約變更或僅
      部分辦理者，應補償廠商所增加之必要費用。」（見本院
      卷第六十八頁）。
    2.原告就被告於接受其所提出須變更之事項前即請求其先行
      施作之事實，固舉證人歐榮明為證。然證人歐榮明於本院
      言詞辯論時之證詞：「第一天進去做，一打下去就發現打
      兩、三層才到結構體，我就立即停工向原告反應，因為涉
      及到打除後的垃圾變多，拆除費用增加，我就立刻通知原
      告這訊息，林慶進就與我一起去找被告的長官，一個少校
      ，‧‧‧林慶進當時跟少校說，屋頂發現到防水層太厚，
      數量增加出來，那位少校當著我及林慶進的面說，先做再
      說。我當時只有陪林慶進去，而且我是下包，當場我沒有
      講任何的話。後來就由林慶進跟少校繼續談，我就到工地
      去了，但是我們是等林慶進與少校談完回來林慶進告訴我
      ，繼續施做，我跟林慶進說，數量增加這麼多，林慶進說
      他會跟軍方講，叫他們報追加，但是我是跟冠能領錢，林
      慶進叫我繼續做，我就繼續做」等語（見本院卷第一八一
      頁）縱屬實，至多僅能證明證人陪同原告之法定代理人向
      被告工務所人員反應防水層太厚，數量增加伊始，被告工
      務所人員表示先施作，但其後原告與被告工務所人員如何
      洽談，被告工務所人員是否基於變更契約，新增項目或數
      量之意，請原告先行施作，則尚屬不能證明。
    3.且「Α區辦公大樓屋頂防水」中「屋頂原防水層及隔熱磚
      打除（含運棄）」工程，依原契約範圍即工程圖說，本不
      論防水層之厚薄或層數，均須將原防水層打除至結構體（
      含水塔及基座等），不得要求加價，業如前述，已不涉及
      系爭契約之變更。況原告於九十八年十二月十八日以冠文
      國字第九八一二一八—一號函，主張應延展工期至同年月
      三十一日，並要求辦理變更設計及估驗計價程序，被告旋
      於同年月二十四日以備二甫字第○○○○○○○○○○號
      函覆以：「‧‧‧(二)本案工期計算係以實際工作天為依據
      ，依契約規定雨天不計工期，故貴公司所述因雨無法施作
      ，並無損失工期之虞。(三)另依契約圖說圖號三『屋頂防水
      及落水銅罩施作示意圖』之施工步驟，已說明原防水層打
      除至結構體，故防水層無論厚薄，貴公司應依約執行並自
      行掌握進度」等語（見本院卷第一○四頁），亦明揭其仍
      屬系爭工程施工範圍之旨。
    4.是原告主張被告應依系爭契約第二十條第一項、第三項約
      定，補償原告施作「Α區辦公大樓屋頂防水」中「屋頂原
      防水層及隔熱磚打除（含運棄）」工程所增加之費用，亦
      乏依據。
五、綜上所述，原告以前揭原因事實，主張依系爭契約第二十條
    第一項、第三項約定及民法第二百二十七條之二、第二百四
    十五條之一第一項第一款規定，請求被告應依遭不當全部減
    帳之「Ｃ區辦公大樓雨庇整修工程」相關工項單價及「承商
    管理費及利潤」等稅費按比例調整增帳，給付原告六十二萬
    九千四百零三元及自起訴狀繕本送達翌日起至清償日止，按
    週年利率百分之五計算之利息，洵屬無據，不應准許。又原
    告既受敗訴之判決，其假執行之聲請，即失所附麗，應併予
    駁回。
六、本件事證已臻明確，兩造其餘主張、陳述及所提之證據，經
    審酌均與本院前揭判斷不生影響，爰不一一詳予論述，附此
    敘明。
七、據上論結，原告之訴為無理由，依民事訴訟法第七十八條判
    決如主文。
中    華    民    國   100    年    9     月    30    日
                          臺灣士林地方法院民事第三庭
                              法      官  孫萍萍
以上正本證明與原本無異。
如對本判決上訴，應於判決送達後二十日內向本院提出上訴狀；
若委任律師提起上訴者，應一併繳納上訴審裁判費，否則本院得
不命補正逕行駁回上訴。
中    華    民    國   100    年    9     月    30    日
                              書  記  官  劉晏瑄